---
title: "Proceso Estocástico de Weiner"
author:
  - Eduardo Tomás Leyva Díaz
output:
  pdf_document: default
---

# PROYECCIÓN DE ACTIVOS FINNACIEROS

Se utilizan algunas librerías

```{r,warning=FALSE,message=FALSE}
library(quantmod)
```

Carga de Datos con la función **getSymbols**
```{r}
cartera<-c("AMZN","NFLX")  #tickers de las empresas
getSymbols(cartera,src="yahoo",from="2019-01-01",to="2024-08-30")
```
Se ocupan los precios del cierre ajustado
```{r}
datos<-AMZN$AMZN.Close
```

Calculando los **rendimientos**
```{r}
# convertir en dataframe
datos<-as.data.frame(datos)
datos$Ren<-NA

# Rendimientos
for(k in 2:length(datos$AMZN.Close)){
  datos$Ren[k]<- (datos$AMZN.Close[k]/datos$AMZN.Close[k-1]) - 1
}
```

Se obtienen los **estimadores**
```{r}
m<-mean(datos$Ren,na.rm=TRUE)
m # media
s<-sd(datos$Ren,na.rm=TRUE)
s # desviación estándar


```
Haciendo la **proyección del Proceso**
```{r}
s0<-datos$AMZN.Close[length(datos$AMZN.Close)] # último precio conocido

t<-1  # variaiciones diarias
st<-c()  # proceso estocástico del precio
n<-100   # días a simular

for(k in 1:n){
  if(k==1){
    st[k]<-s0  # el punto de partida es el último precio
  }else{
    st[k]<-st[k-1]+st[k-1]*(m*t + s*sqrt(t)*rnorm(1,mean=0,sd=1))
  } # PROCESO DE WEINER
}
```

**Graficando**
```{r}
plot(st,type="l",col="blue")
```
**MATRIZ DE TRAYECTORIAS para m escenarios**

En las filas van los días y en las columnas van los escenarios
```{r}
esc<-1000 # escenarios
n<-100 # días de proyección
stm<-matrix(data=NA,nrow=n,ncol=esc) # matriz

for(j in 1:esc){
  
  for(k in 1:n){
  if(k==1){
    stm[k,j]<-s0  # en cada renglón se pone el mismo punto inicial
  }else{
    stm[k,j]<-stm[k-1,j]+stm[k-1,j]*(m*t + s*sqrt(t)*rnorm(1,mean=0,sd=1))
  } # PROCESO DE WEINER
}
  
}
```

**Graficando**

```{r}
plot(stm[,1],type="l",col=1,ylim=c(min(stm),max(stm)))
for(k in 2:esc){
  lines(stm[,k],type="l",col=k)
}
```

