---
output:
  pdf_document: default
---

# MODELOS DE VaR para simulación Bootstrap

```{r,message=FALSE,warning=FALSE}
# LIBRERÍAS
library(quantmod)
```

Cargando los datos
```{r}
# Datos
cartera<-c("BTC-USD")   # bitcoin
getSymbols(cartera,src="yahoo",from="2020-01-01",to="2024-09-15")
```
Se toman los **precios de Cierre**
```{r}
d1<-`BTC-USD`$`BTC-USD.Close`
d1<-as.data.frame(d1)
colnames(d1)<-c("Bitcoin")
```

## Análisis del Vector de Precios
```{r}
plot(d1$Bitcoin,col="blue")
boxplot(d1$Bitcoin)   # conocer datos atípicos
hist(d1$Bitcoin,breaks = 30)
summary(d1$Bitcoin)
```

\newpage

## Análisis de los Rendimientos

Primero se calculan los rendimientos

```{r}
d1$Rend<-NA
m<-length(d1$Bitcoin)
for(k in 2:m){
  d1$Rend[k]<-log(d1$Bitcoin[k]/d1$Bitcoin[k-1])  # Rendimientos continuos
}
```

Hay un periodo de estrés ya que se observa mucha volatilidad, por lo que estos datos no cumplen el principio de normalidad.
```{r}
plot(d1$Rend,type="l",col="blue")
abline(h=0,col="red")
abline(h=0.1,col="green")
abline(h=-0.1,col="green")
```

## VaR por SIMULACIÓN BOOTSTRAP

Después se realizará un remuestreo de estos rendimientos (con reemplazo).


```{r}
d1$RendSim<-NA
d1$Reval<-NA       # reevaluación del activo
d1$PL <- NA        # función de pérdida
m
```


```{r}
# Remuestreo de los Rendimientos
for(k in 1:m){
  d1$RendSim[k]<-sample(d1$Rend[2:m],1,replace=TRUE)
  d1$Reval[k]<-d1$Bitcoin[m] * (1+d1$RendSim[k])  # reevaluación (predicción)
  d1$PL[k]<-d1$Bitcoin[m] - d1$Reval[k]
}
```

### Análisis de la Función de Pérdidas y Ganancias

```{r}
hist(d1$PL,breaks=30)  # distribución leptocúrtica (mucha kurtosis)
```



```{r}
# VaR: es un percentil de la distribución de pérdidas
# Pérdida máxima con un nivel de confianza alpha y un horizonte de tiempo de t días

VaRSB<-quantile(d1$PL,c(0.90,0.95,0.99)) # 1-alpha
VaRSB # diario
```

```{r}
hist(d1$PL,breaks=30)  # distribución leptocúrtica (mucha kurtosis)
abline(v=VaRSB[1],col="red")
abline(v=VaRSB[2],col="green")
abline(v=VaRSB[3],col="blue")
```

**A mayor nivel de confianza, mayor aversión al riesgo**.
**Menor nivel de confianza, más conservador**.

Rendimientos históricos vuelven a ocurrir de forma distinta. No se considera una distribución de los datos, se toman así como son.

## VaR para n escenarios

```{r}
n<-100
VaRSBn<-c()

for(j in 1:n){
  
  # Remuestreo de los Rendimientos
  for(k in 1:m){
  d1$RendSim[k]<-sample(d1$Rend[2:m],1,replace=TRUE)
  d1$Reval[k]<-d1$Bitcoin[m] * (1+d1$RendSim[k])  # reevaluación (predicción)
  d1$PL[k]<-d1$Bitcoin[m] - d1$Reval[k]
}

  VaRSBn[j]<-as.numeric(quantile(d1$PL,0.99))   # calcular la pérdida máxima
  
  
}
```


```{r}
hist(VaRSBn,breaks=30)
mean(VaRSBn)
```

